臺灣高雄地方法院民事判決　　　　　　　96年度訴字第1005號
原　　　告　丁○○
訴訟代理人　王伊忱律師
　　　　　　陳景裕律師
　　　　　　鄭美玲律師
被　　　告　丙○○
當事人間返還出資額事件，本院於民國96年7 月16日言詞辯論終
結，判決如下：
    主  文
原告之訴及假執行之聲請均駁回。
訴訟費用由原告負擔。
    事實及理由
一、按訴狀送達後，原告不得將原訴變更或追加他訴，但請求之
    基礎事實同一者，不在此限，民事訴訟法第255 條第1 項第
    2 款定有明文。本件原告主張其與被告所成立之隱名合夥契
    約已終止，依民法第709 條之規定請求被告給付新台幣（下
    同）200 萬元及其法定遲延利息。嗣於訴訟審理中，原告以
    其出資額倘於隱名合夥契約終止時因損失而減少，則追加依
    債務不履行之法律關係對被告併為上開請求；又主張如鈞院
    認為隱名合夥契約終止時，隱名合夥人出資額之返還準用合
    夥之規定，應先經清算程序，則原告除請求返還出資額外，
    並追加被告應協同原告清算雙方隱名合夥購買坐落高雄縣大
    寮鄉○○段686 地號土地應有部分1/2 （下稱系爭土地）之
    財產為備位聲明。經核其起訴聲明與追加之備位聲明及債務
    不履行之請求權基礎，皆涉及被告應否返還原告之出資額20
    0 萬元，請求之基礎事實係屬同一，揆諸上開規定，原告為
    訴之追加，核無不合，應予准許，合先敘明。
二、原告主張：被告於民國81年10月12日與訴外人乙○○、戊○○共同訂立合夥投資土地協議書，三人合夥投資購買系爭土
    地，並由乙○○出名於同日與系爭土地之所有權人甲○○簽
    訂買賣契約。而原告就被告與乙○○、戊○○三人間所成立
    之上開合夥投資事業，另於81年10月14日與被告成立隱名合
    夥契約，約定在被告之股分內，出資200 萬元，占原告股分
    1/2 ，並分受該合夥事業所生之利益及分擔其所生之損失，
    且為履行系爭土地買賣契約之款項，已於同日交付出名營業
    人即被告200 萬元。詎被告與乙○○、戊○○三人事後並未
    繼續履行投資系爭土地之買賣契約，惟兩造成立隱名合夥之
    目的係在投資購買系爭土地，而被告與乙○○、戊○○三人
    合夥投資購買系爭土地之事業既已作罷，本件隱名合夥目的
    事業即因不能完成而終止，被告自應返還原告之出資額200
    萬元。又兩造之隱名合夥契約終止時，原告之出資額並未因
    損失而減少，被告自應返還原告出資之金額，況且縱受有損
    失，乃因被告就隱名合夥之目的事業，未盡善良管理人之注
    意義務所致，被告自應對原告損失之出資額負賠償責任。爰
    依民法第709 條及債務不履行之不完全給付法律關係提起本
    訴等情，而為先位聲明：(一)被告應給付原告200 萬元，及自
    起訴狀繕本送達翌日起至清償日止，按年息5 ％計算之利息
    ；(二)原告願供擔保請准宣告假執行。又倘鈞院認定隱名合夥
    終止時，隱名合夥人出資額之返還應先經清算程序，則為備
    位聲明：(一)被告應協同原告清算雙方隱名合夥購買系爭土地
    之財產；(二)被告應給付原告200 萬元，及自起訴狀繕本送達
    翌日起至清償日止，按年息5 ％計算之利息；(三)前項聲明原
    告願供擔保請准宣告假執行。
三、被告則以：被告與乙○○、戊○○三人所合夥投資購買之系
    爭土地，買賣價金為4500萬元，簽立買賣契約時已交付甲○○定金1500萬元，本希望藉由將系爭土地之地目由農地變更
    為建地而出售獲利，惟因歷時多年地目無法變更，且系爭土
    地之價值低落，導致系爭土地之買賣契約已無履約之價值，
    被告與乙○○、戊○○三人雖不願再繼續投資，然迄今仍未
    終止買賣契約，故合夥投資之目的事業仍然存在。又原告交
    付200 萬元參與合夥投資購買系爭土地，係依附在被告名下
    之出資額內，然被告並無與原告成立隱名合夥契約，且原告
    之出資額既已因合夥投資之損失而全部虧損，故原告主張隱
    名合夥契約已終止，並請求返還出資額為無理由等語，資為
    抗辯。並聲明：(一)原告之訴駁回；(二)如受不利判決，願供擔
    保請准免為假執行之宣告。
四、兩造不爭執之事項：
（一）被告於81年10月12日與乙○○、戊○○共同成立合夥投資
      土地之協議，三人合夥出資購買系爭土地，各人所占股分
      分別為乙○○6/9 、戊○○1/9 、被告2/9 ，未約定合夥
      存續期間，並由乙○○負責出名與系爭土地之所有權人甲○○簽訂買賣契約。
（二）原告就被告、乙○○、戊○○三人上開合夥投資系爭土地
      事業，另於81年10月14日交付被告200 萬元，約定在被告
      之出資額內占1/2 股分。
（三）系爭土地之買賣價金為4500萬元，被告與乙○○、戊○○
      三人已交付甲○○定金1500萬元，嗣並未依約按期交付甲○○第1 、2 、3 期款價金，每期款各為1000萬元。
五、本件應予審究之爭點為：(一)兩造間有無成立隱名合夥契約？
    (二)隱名合夥契約是否已終止？(三)原告請求返還出資額有無理
    由？茲敘述本院得心證之理由如下：
（一）兩造間有無成立隱名合夥契約？
    1.按稱隱名合夥者，謂當事人約定，一方對於他方所經營之
      事業出資，而分受其營業所生之利益，及分擔其所生損失
      之契約，民法第700 條定有明文。次按隱名合夥係為出名
      營業之人而出資，並不協同營業，與普通合夥由合夥員共
      同出資，以經營共同之事業者，顯有區別（最高法院18年
      上字第1722號判例參照）。又附股於他人出名之股分內，
      而對他人之合夥事業為出資者，附股人與出名人間應為隱
      名合夥關係（司法院院字第1597號解釋參照）。
    2.本件原告主張其交付被告200 萬元，約定在被告出名之股
      分內出資1/2 ，並分受被告與乙○○、戊○○三人合夥投
      資事業所生之利益及分擔其所生之損失，兩造成立隱名合
      夥契約，雖為被告所否認。惟查，被告於81年10月12日與
      乙○○、戊○○合夥投資系爭土地，三人約定共同出資購
      得系爭土地之後，將地目變更為建地後出售獲利，各人所
      占股分為乙○○6/9 、戊○○1/9 、被告2/9 ，並由乙○○於同日與系爭土地之所有權人甲○○簽訂買賣契約，此
      為兩造所不爭執，並有合夥投資土地協議書及不動產買賣
      契約書可稽（見本院雄調字卷第10至12頁）。而原告就被
      告之上開合夥投資事業，乃於81年10月14日交付被告200
      萬元作為投資系爭土地之款項，其所占之股分為1/9 ，係
      依附在被告出名之股分內，倘其所投資之合夥事業有賺錢
      或虧損，就依照股分比例平均分攤，此為被告所是認（見
      本院訴字卷第34、85頁），並有其書立之收據可憑（見本
      院雄調字卷第13頁）。是以原告之200 萬元出資既係附股
      於被告所出名之股分內，而對於被告之合夥事業為投資，
      並不協同被告參與合夥事業之經營，且分受被告就合夥事
      業所生之利益及分擔其損失，揆諸前揭說明，兩造間所成
      立之契約關係，自屬隱名合夥無訛，被告否認兩造存有隱
      名合夥契約，即無足取。
（二）隱名合夥契約是否已終止？
    1.按隱名合夥之目的事業已完成或不能完成者，隱名合夥契
      約因而終止，民法第708 條第3 款定有明文。本件被告與
      乙○○、戊○○合夥投資購買系爭土地，原告係出資200
      萬元並依附於被告出名之股分內，兩造存有隱名合夥關係
      ，已如前述，則兩造隱名合夥之目的事業是否完成或不能
      完成，自應視被告與乙○○、戊○○三人之合夥目的事業
      為斷。
    2.原告主張兩造間隱名合夥目的事業因被告放棄其合夥事業
      已屬不能完成，依民法第708 條第3 款之規定而終止，被
      告則以交付買賣系爭土地之定金1500萬元後，即未再繼續
      給付買賣價金，然因系爭土地之買賣契約並未終止或解除
      ，故合夥投資目的事業仍然存在，隱名合夥契約尚未終止
      云云置辯。經查，被告與乙○○、戊○○三人合夥投資系
      爭土地之目的，在於將地目由農地變更為建地後出售獲利
      ，惟因系爭土地之地目無法變更，且土地價值下滑，故被
      告及戊○○、乙○○均早已無意繼續投資等情，業據證人
      戊○○於本院證述：當初我們投資購買系爭土地，買賣價
      金為4500萬元，約定股分伊占1/9 、被告占2/9 、乙○○
      占6/9 ，已支付1500萬元定金給地主，但因土地價值下滑
      ，而當初希望高雄縣政府能將農地變更為建地，也一直沒
      有辦法實現，所以我們認為系爭土地已無投資價值，無意
      繼續給付價金，並決定不再投資，因同地號之另一半土地
      經法院定拍賣價格才600 多萬元，還流標賣不出去等語（
      見本院訴字卷第18、19頁）；及證人乙○○於本院證述：
      合夥投資購買系爭土地僅支付定金1500萬元，因後來沒錢
      繼續支付價款，且系爭土地已經不值錢，伊想要回定金，
      但地主不同意，故買賣契約一直拖延著，無法處理等語（
      見本院訴字卷第87頁），互核證人戊○○、乙○○所述相
      符，且為被告所不爭執，自堪信屬實。雖系爭土地之買賣
      契約雖仍未終止或解除，固經證人甲○○到庭證述明確（
      見本院訴字卷第32頁），然被告與戊○○、乙○○三人既
      因系爭土地之價值低落而均無繼續投資之意願，甚至想取
      回已付之定金，依一般交易觀念，顯無法達成營利之目的
      ，且參以被告並表示等到系爭土地之買賣契約屆滿15年之
      請求權時效時，即同意解散合夥契約（見本院訴字卷第34
      、78頁），足見系爭土地之買賣契約應不可能再繼續履行
      ，是以合夥投資購買系爭土地之目的既在於出售獲利，堪
      認被告與戊○○、乙○○三人合夥投資之目的事業顯屬不
      能完成，則原告主張兩造間隱名合夥契約依民法第708 條
      第3 款之規定因而終止，自屬有據，被告抗辯兩造隱名合
      夥契約尚未終止，並無可採。
（三）原告請求返還出資額有無理由？
    1.按隱名合夥契約終止時，出名營業人應返還隱名合夥人之
      出資及給與其應得之利益，但其出資因損失而減少者，僅
      返還其餘存額，民法第709 條固定有明文。惟按附股於他
      人出名之股內，附股人就合夥營業之關係，乃由出名人而
      生，其對於合夥營業之權利義務，自應依出名人與其他合
      夥人間之分派為準（最高法院18年上字第2658號判例參照
      ）。本件原告既係以200 萬元之出資附股於被告出名之股
      分，而對被告之合夥事業投資，並與被告成立隱名合夥關
      係，則於隱名合夥契約終止後，原告得否請求返還其出資
      額，依前揭判例意旨，自應依出名人即被告與其他合夥人
      乙○○、戊○○間之分派而定。
    2.次按合夥解散後，應先經清算程序，合夥財產於清算完畢
      ，清償合夥債務或劃出必需數額後，始能就賸餘財產返還
      各合夥人之出資及應受分配利益之成數，在未經清算終結
      確定盈虧以前，自不得就原來出資為全部返還之請求（最
      高法院53年台上字第203 號判例參照）。查，被告與乙○○、戊○○三人合夥投資之目的事業雖已不能完成，業如
      前述，依民法第692 條第3 款規定應為解散，惟依證人甲○○於本院證述：被告與乙○○、戊○○只交付定金1500
      萬元，後來因地目無法變更為建地，他們就一直拖著，不
      願繼續繳付價金，伊通知他們繳納，他們回稱時機不好，
      希望通融一下，伊到現在還未沒收他們繳交之定金，是希
      望日後土地能夠上漲對大家都好，且系爭土地之買賣契約
      尚未終止或解除等語（見本院訴字卷第32頁），及證人乙○○之證述：因後來沒錢繼續支付價款，且系爭土地已經
      不值錢，伊想要回定金，但地主甲○○不同意，故買賣契
      約一直拖延著，無法處理等語（見本院訴字卷第87頁）。
      顯見於合夥解散後，被告與乙○○、戊○○就合夥投資購
      買系爭土地之事業尚未進行清算，應堪認定。準此，在被
      告與乙○○、戊○○之合夥關係完成清算終結之前，被告
      既不得向合夥為出資額返還之請求，則原告附股於被告之
      出名股分內，自亦不得請求返還其出資額，故原告主張依
      民法第709 條之規定，請求被告返還出資額，並無足取。
      又被告之合夥事業既未經清算終結以確定盈虧，則原告之
      出資額是否因損失而減少，尚未確定，是原告另以其出資
      額受有損失乃因被告就隱名合夥之目的事業，未盡善良管
      理人之注意義務所致，而依不完全給付之法律關係，請求
      被告負責賠償，即屬無據。
    3.至原告雖主張隱名合夥契約終止時，隱名合夥人出資額之
      返還若依民法第701 條準用關於合夥之規定，應先經清算
      程序，則以備位聲明請求被告應協同原告清算兩造隱名合
      夥購買之系爭土地云云。惟系爭土地之投資買賣乃被告與
      乙○○、戊○○之合夥事業，原告僅係附股被告之出名之
      股分內，而與被告成立隱名合夥，已如前述，是以系爭土
      地之投資買賣並非原告與被告間之合夥事業，則原告主張
      隱名合夥契約終止後，請求被告協同其清算系爭土地之合
      夥財產，自非有據。
六、綜上所述，本件兩造所成立之隱名合夥契約雖已終止，然被
    告之合夥事業既尚未清算，原告附股於被告之出名股分內，
    自不得請求返還其出資額及賠償。從而，原告依據民法第70
    9 條及不完全給付之法律關係，先位聲明請求被告給付200
    萬元，及自起訴狀繕本送達翌日起至清償日止，按年息5 ％
    計算利息，及備位聲明請求被告協同其清算系爭土地之合夥
    財產後，再請求返還出資額200 萬元及上開法定遲延利息，
    均無理由，應予駁回。又原告之訴既經駁回，其假執行之聲
    請即失所依附，應併予駁回。
七、本件事證已臻明確，兩造其餘攻擊及防禦方法，經核均不生
    影響本判決之結果，自毋庸逐一論述，併予敘明。
八、據上論結，本件原告之訴為無理由，依民事訴訟法第78條，
    判決如主文。
中　　華　　民　　國　　96　　年　　7　　月　　30   　日
                      民事第二庭法　官　吳俊龍
正本係照原本作成。
如不服本判決，應於送達後20日內，向本院提出上訴狀並表明上
訴理由，如於本判決宣示後送達前提起上訴者，應於判決送達後
10日內補提上訴理由書（須附繕本）。
中　　華　　民　　國　　96　　年　　7　　月　　30   　日
                                書記官  邱秋珍
